最高法院民事判決　　　　　　　　　　　　　　　九十三年度台上字第一二八五號
　　上　訴　人　庚○○
　　訴訟代理人　許獻進律師
　　上　訴　人　己○○
　　　　　　　　戊○○
　　　　　　　　丁○○
　　　　　　　　甲○○
　　　　　　　　乙○○
　　　　　　　　丙○○
　　共　　　同
　　訴訟代理人　蔣瑞琴律師
右當事人間請求確認繼承權不存在等事件，兩造對於中華民國九十三年二月二十五日
台灣高等法院第二審更審判決（八十九年度家上更(二)字第一○號），各自提起上訴，
本院判決如下：
　　主　文
兩造上訴均駁回。
第三審訴訟費用由兩造各自負擔。
    理  由
本件上訴人庚○○主張：伊父韓同生前初娶孟氏，生下對造上訴人己○○、戊○○、
丁○○、甲○○、乙○○、丙○○（下稱己○○等）之母韓明英後離異，再娶伊母邵
志傑，韓明英既非邵志傑所從出，亦未經邵志傑收養，己○○等就邵志傑所遺坐落台
北縣三峽市○○段一四之一、一四之二、一四之五、一四之六號等四筆土地（下稱系
爭三峽土地）即無代位繼承權。又韓同於民國八十三年九月十二日死亡，所遺坐落台
北縣新店市○○○段一四張小段一七七之二四二號土地，及地上建物門牌同市○○○
村○街三八號房屋（下稱系爭新店房地），應由邵志傑、伊及己○○等代位其母韓明
英，各繼承應有部分三分之一，而邵志傑旋於八十三年十二月十一日死亡，其應繼分
應由伊繼承，系爭三峽土地係邵志傑之特有財產，應由其一人繼承等情。爰求為確認
系爭三峽土地係伊所有，及己○○等就韓同「遺產」於超過三分之一應繼分之代位繼
承權不存在之判決（上訴人庚○○另請求確認韓明英非邵志傑所從出部分，經第一審
判決上訴人庚○○敗訴後，未據聲明不服，該部分已告確定。又上訴人庚○○就韓同
「遺產」部分之原聲明係求為「確認被上訴人對韓同名下系爭新店房地超過三分之一
部分代位繼承權不存在」，嗣由原審准其為更正之聲明；上訴人在第一審就原聲明「
(二)確認已故邵志傑名下特有坐落台北縣三峽鎮○○段一四之一、一四之二、一四之五
、一四之六號四筆土地，被上訴人等代位繼承權不存在」，由對造上訴人己○○等同
意變更為「(二)確認已故邵志傑名下所有坐落台北縣三峽鎮○○段一四之一、一四之二
、一四之五、一四之六號等四筆土地，為上訴人庚○○所有」）。
上訴人己○○等則以：伊母韓明英，自幼由韓同及邵志傑一同撫養長大。邵志傑因本
身未生育，視韓明英為己出，將之撫養長大，其有自幼收養韓明英之意甚明。對造上
訴人庚○○所呈「親屬關係公證書」並無證據能力，「邵志傑異議書」非邵志傑所親
為。庚○○係邵志傑於南京胡家花園養病時收養之女，並非邵志傑所親生。系爭三峽
土地，亦非邵志傑之特有財產等語，資為抗辯。
原審審理結果，以按自幼撫養為子女或收養子女於辦理戶籍登記時，將之申報為親生
子女者，縱為情所難免，惟該項登記應係以有「自幼撫養為子女」或「收養」之事實
存在為前提。苟無各該事實之存在，仍不因該項錯誤之登記，而可遽斷為雙方必有法
定養親子關係。故尚不能以戶籍登記韓明英之母親欄中登載為邵志傑，而遽為推定二
者間有成立收養關係。查上訴人庚○○提出大陸江蘇省海安縣公證處之海證（９６）
民台字第十七號公證書及經財團法人海峽交流基金會（下簡稱海基會）認證之證明書
正本各一件，該公證書載明：「經調查，茲證明申請人庚○○是關係人韓明英同父異
母的妹妹，庚○○的父親是韓同，母親是邵志傑，韓明英的父親是韓同，母親是孟氏
。韓明英自幼由母親孟氏撫養，共同生活」，復經囑託海基會請江蘇省公證員協會查
詢上開公證書係調查那些資料而得。經江蘇省公證員協會以（２００１）蘇公協台函
字第０１１號函復海基會，嗣經海基會再函請大陸中國公證員協會協查，大陸中國公
證員協會（２００３）公查字第０１４號查證回函，此有海基會檢附之江蘇省公證員
協會查證回函及大陸中國公證員協會查證回函影本可稽。依大陸公證暫行條例第二條
、第十九條規定，大陸地區之公證處對於親屬關係之事實，自得依當事人、有關單位
或個人提供之資料，經過調查屬實後，作成公證書。又依台灣地區與大陸地區人民關
係條例第八條之規定，上開大陸地區江蘇省海安縣公證處之公證書、江蘇省公證員協
會查證回函及大陸中國公證員協會查證回函，既經行政院委託之海基會驗證無誤，應
推定為真正。而該公證書、查證回函所載內容復與證人田蘊蘭所證情節相符，自足採
信。故上訴人庚○○主張韓明英自幼係由其母孟氏撫養一節，應屬信而有徵。至上訴
人己○○等辯稱庚○○亦非邵志傑親生，係邵志傑在南京養病時收養之女云云，並提
出其舅韓忠詔之家書為證。惟縱令庚○○非邵志傑所親生，庚○○自幼即為邵志傑收
養，為上訴人己○○等所是認，則上訴人庚○○就邵志傑之遺產仍有繼承權。韓同、
邵志傑夫婦並未依契約訂夫妻財產制，為兩造所不爭執，上訴人己○○等之母韓明英
（按韓明英於七十一年一月五日死亡）先於韓同死亡，韓同於八十三年九月十二日死
亡，有死亡證明書可證。依民法第一千一百四十四條第一款規定，韓同之遺產應由邵
志傑、上訴人庚○○及己○○等代位其母韓明英，各繼承三分之一。嗣邵志傑旋於八
十三年十二月十一日死亡，因邵志傑並未收養韓明英，故上訴人己○○等不能代位其
母韓明英繼承邵志傑之遺產（含邵志傑繼承自韓同之遺產應繼分），而應由上訴人庚
○○單獨繼承邵志傑之遺產。即上訴人己○○等對於韓同之遺產僅有代位繼承其母韓
明英之三分之一之應繼分。至上訴人庚○○主張系爭三峽土地登記為邵志傑名義，係
邵志傑之特有財產，並提出畢業證書、派令等件為證。惟邵志傑如何購買系爭三峽土
地，上訴人庚○○並未舉證證明。韓同之遺囑雖記載「台北縣三峽鎮○○里○○街五
十四號建屋數間，日久失修，業經放棄，其地基為予妻志傑所置，訴訟尚未終結統歸
予妻處理之」等語。惟邵志傑來台後並無何工作收入，若謂高薪之韓同無資力購買系
爭三峽土地，反由低薪者甚至來台後無工作收入之邵志傑獨力出資購買系爭三峽土地
，自有違常理。故遺囑中所稱「予妻所置」，應非指由邵志傑獨力出資購置，尚難認
系爭三峽土地係邵志傑以其勞力報酬購買之特有財產。依修正前民法規定韓同對邵志
傑之特有財產並無管理處分權，則其何於遺囑中交待「訴訟尚未終結統歸予妻處理之
」，足見韓同亦將系爭三峽土地作為聯合財產之一部而為處理分配。而申報遺產稅係
屬國家財稅行政管理事項，並無確定私權之效力。不能因於八十四年申報遺產稅時未
將系爭三峽土地列入韓同之遺產，而於八十四年申報遺產稅時列入邵志傑之遺產，經
財政部台灣省北區國稅局核定，即認定系爭三峽土地係屬邵志傑之特有財產。雖上訴
人庚○○提出八十三年以邵志傑名義向財政部台灣省北區國稅局異議函稱系爭三峽土
地係邵志傑之特有財產云云，惟據財團法人天主教耕莘醫院九十年二月十六日（九十
）耕醫病字第０一三九號函檢附病歷摘錄表記載，當時邵志傑應已陷於意識不清楚之
情況，該異議函應非邵志傑本人所為。因此上訴人庚○○主張系爭三峽土地為邵志傑
之特有財產云云，不足採信。依修正前之民法第一千零十七條第二項規定，系爭三峽
土地雖登記邵志傑名義，仍應認係韓同所有，韓同死後即為其遺產之一部。上訴人庚
○○主張系爭三峽土地係其一人繼承自邵志傑而為其一人所有云云，自不可採。復按
民法第一千一百四十六條第一項之繼承回復請求權係包括請求確認繼承人資格，及回
復繼承標的之一切權利。本件上訴人己○○等於繼承開始時並無否認上訴人庚○○為
繼承人之資格，且本件遺產亦尚未分割辦理繼承登記，上訴人己○○等亦未占有遺產
行使權利，故上訴人庚○○並無對上訴人己○○等主張繼承回復請求權之必要。上訴
人己○○等抗辯稱，上訴人庚○○僅得依繼承回復請求權主張權利云云，自非可採。
綜上所述，上訴人庚○○變更之訴求為確認已故邵志傑名下所有系爭三峽土地為其所
有，於法無據，不應准許；另求為確認上訴人己○○等對已故韓同遺產，於超過三分
之一應繼分代位繼承權不存在，於法有據，應予准許云云，為其心證之所由得，爰將
第一審所為關於駁回上訴人庚○○請求確認上訴人己○○等對韓同遺產於超過三分之
一應繼分代位權不存在部分之判決予以廢棄，改判如上訴人庚○○之所聲明，並駁回
上訴人庚○○之變更之訴，經核於法並無違誤。兩造上訴論旨，就原審取捨證據、認
定事實之職權行使，指摘原判決關於其各自敗訴部分違背法令，求予廢棄，均非有理
由。
據上論結，本件兩造上訴均為無理由。依民事訴訟法第四百八十一條、第四百四十九
條第一項、第七十八條，判決如主文。
中　　　華　　　民　　　國　　九十三　　年　　　六　　　月　　 三十 　　日
                              最高法院民事第四庭
                                  審判長法官  朱　錦　娟
                                        法官  顏　南　全
                                        法官  許　澍　林
                                        法官  葉　勝　利
                                        法官  高　孟　焄
      右正本證明與原本無異
                                              書  記  官
中　　　華　　　民　　　國　　九十三　　年　　　七　　　月　　 十四 　　日
                                                                       Ｒ
